【裁判字號】    99,易,520
【裁判日期】    990430
【裁判案由】    詐欺
【裁判全文】
臺灣臺中地方法院刑事判決               99年度易字第520號
公  訴  人  臺灣臺中地方法院檢察署檢察官
被      告  戊○○
上列被告因詐欺案件，經檢察官提起公訴（99年度偵字第201 號
）及移送併辦（99年度偵字第1665號），本院判決如下：
    主    文
戊○○幫助意圖為自己不法之所有，以詐術使人將本人之物交付
，處有期徒刑參月，如易科罰金，以新臺幣壹仟元折算壹日。
    犯罪事實
一、戊○○明知依一般社會生活之通常經驗，可預見提供金融帳
    戶予他人使用，可能幫助他人犯罪，且詐騙集團經常施用詐
    術使被詐騙人將款項匯入其指定之人頭帳戶，以掩飾其犯行
    ，並藉此逃避檢警人員之追緝。詎戊○○不惜發生上述結果
    ，而基於幫助他人易於實現詐欺取財犯罪之不確定故意，於
    民國98年11月18日前某日，向其友人丙○○謊稱：要借其名
    義辦理貸款，需要金融機構帳戶之存摺、金融卡（含密碼）
    等語，而向不知情之丙○○取得其申辦之臺中商業銀行后里
    分行帳號000000000000號帳戶（下稱臺中商業銀行）、中華
    郵政股份有限公司后里郵局帳號00000000000000號帳戶（下
    稱后里郵局）之存摺、金融卡及密碼（此部分未經起訴），
    而於98年11月18日下午4時許，在臺中縣后里鄉○○路7－11
    便利商店門市，以宅急便寄送方式提供予真實姓名年籍不詳
    自稱「郭國立」之成年人使用。嗣該「郭國立」所屬詐欺集
    團成員取得上開金融帳戶之存摺、金融卡及密碼後，即為下
    列詐欺犯行：
  (一)於98年11月20日下午4 時57分許，撥打電話給己○○，謊稱
    ：己○○之前在三民書局購物將付清款項設定為分期付款，
    為避免重複扣款，需至提款機操作更改設定等語，致己○○
    陷於錯誤，乃於同日下午5時38分許，在臺東市○○街3號郵
    局操作提款機，而自其帳戶內匯款新臺幣（下同）5010元至
    上開丙○○申辦之后里郵局帳戶，旋遭提領一空。
  (二)於98年11月20日下午5時6分許，撥打電話給丁○○，謊稱：
    丁○○之前在三民書局購物遭重複扣款，需至提款機操作更
    改設定等語，致丁○○陷於錯誤，乃於同日下午5 時54分許
    ，在彰化縣彰化市○○路郵局操作提款機，而自其帳戶內匯
    款5012元至丙○○之前開郵局帳戶，旋遭提領一空。
  (三)於98年11月20日上午10時40分許，撥打電話給甲○○，謊稱
    係甲○○嫂子，因欠債急需款項，要求甲○○匯款100000元
    至上開丙○○申辦之臺中商業銀行帳戶，致甲○○陷於錯誤
    ，乃於同日在臺北市第一商業銀行南京東路分行匯款100000
    元至上開臺中商業銀行后里分行帳戶，旋遭提領一空。
二、案經臺中縣警察局大甲分局報告臺灣臺中地方法院檢察署檢
    察官偵查起訴及移送併辦。
    理    由
壹、證據能力方面：
    按被告以外之人於審判外之陳述，雖不符前4 條之規定，而
    經當事人於審判程序同意作為證據，法院審酌該言詞陳述或
    書面陳述作成時之情況，認為適當者，亦得為證據；當事人
    、代理人或辯護人於法院調查證據時，知有第159條第1項不
    得為證據之情形，而未於言詞辯論終結前聲明異議者，視為
    有前項之同意，刑事訴訟法第159條之5定有明文。本案之證
    人即被害人己○○、丁○○、甲○○、丙○○於警詢所為之
    陳述，及本案以下所引用之證據，檢察官、被告於本院審理
    中已同意其有證據能力（見本院卷第38頁），而本院審酌上
    開陳述作成時之情況，並無違法取證之瑕疵，認為均適於為
    本案認定事實之依據，依刑事訴訟法第159條之5第2 項規定
    ，均有證據能力。
貳、認定犯罪事實所憑之證據及理由：
一、訊據被告戊○○固不否認提供上開金融帳戶存摺、金融卡及
    密碼予真實姓名年籍不詳自稱「郭國立」之成年人，然矢口
    否認有何幫助詐欺犯行，辯稱：伊於98年11月間，用奇摩上
    網看到很多垃圾信件，伊看到很多的貸款資訊，隨便挑了一
    個上去看，現在網站不見了，對方電話中說他是第一銀行桃
    園分行的經理，可以幫助伊借錢，他是說因為伊的存摺裡面
    沒有現金進出，必須要讓銀行認為伊的存摺裡面有現金進出
    ，銀行才會借錢，因為伊的信用不良，所以伊才寄丙○○的
    臺中商業銀行、后里郵局帳戶存摺、金融卡及密碼，以便製
    作現金交易紀錄，伊並不知帳戶會被拿去作為不法使用云云
    。惟查：
  (一)上開臺中商業銀行帳號000000000000號帳戶、后里郵局帳號
    00000000000000號帳戶，係丙○○所申辦使用一情，業據證
    人丙○○於警詢及本院審理時證述在卷，並有臺中商業銀行
    、后里郵局開戶資料各1 份附卷可稽（見警卷(一)第5至7、24
    頁、警卷(二)第18至19頁）。再上開丙○○申辦之臺中商業銀
    行、后里郵局帳戶之存摺、金融卡及密碼，係被告以辦理貸
    款為由，向丙○○拿取後，被告再以宅即便寄送方式，送交
    「郭國立」等情，亦據證人丙○○於警詢及本院審理時證述
    甚詳（見警卷(一)第5至7頁、本院卷第23頁），並有被告所提
    之宅急便客戶收執聯足憑（見本院卷第15頁），足認被告此
    部分之自白與事實相符，應堪採信。
  (二)又不詳之人，利用上開帳戶作為詐欺取財之工具，於98年
    11月20日下午4 時57分許，撥打電話給被害人己○○，謊稱
    ：己○○之前在三民書局購物將付清款項設定為分期付款，
    為避免重複扣款，需至提款機操作更改設定等語，致被害人
    己○○陷於錯誤，乃於同日下午5 時38分許，在臺東市○○
    街3 號郵局操作提款機，而自其帳戶內匯款5010元至上開丙○○申辦之后里郵局帳戶，旋遭提領一空。於98年11月20
    日下午5時6分許，撥打電話給被害人丁○○，謊稱：丁○○
    之前在三民書局購物遭重複扣款，需至提款機操作更改設定
    等語，致被害人丁○○陷於錯誤，乃於同日下午5 時54分許
    ，在彰化縣彰化市○○路郵局操作提款機，而自其帳戶內匯
    款5012元至丙○○之前開郵局帳戶，旋遭提領一空。於98
    年11月20日上午10時40分許，撥打電話給被害人甲○○，謊
    稱係甲○○嫂子，因欠債急需款項，要求甲○○匯款100000
    元至上開丙○○申辦之臺中商業銀行帳戶，致被害人甲○○
    陷於錯誤，乃於同日在臺北市第一商業銀行南京東路分行匯
    款100000元至上開臺中商業銀行后里分行帳戶，旋遭提領一
    空等事實，亦經證人己○○、丁○○、甲○○於警詢中證述
    明確（見警卷(一)第8 、16至17頁、警卷(二)第8至9頁），並有
    郵政自動櫃員機交易明細表2 份、第一商業銀行匯款申請書
    回條1份、后里郵局交易往來明細1份、臺中商業銀行交易明
    細1份在卷足憑（見警卷(一)第9、18、25頁、警卷(二)第10、20
    頁）。堪認不詳詐欺集團之成員，確有利用被告送交「郭國
    立」使用之上開帳戶，對被害人己○○、丁○○、甲○○實
    行詐欺取財犯罪之事實。
  (二)被告雖辯稱：伊是看到網路刊登可以代辦貸款，為配合辦理
    貸款才將臺中商業銀行、后里郵局帳戶之存摺、金融卡及密
    碼交給對方云云，然查：
  1.關於被告係與何人聯絡而交付上開臺中商業銀行、后里郵局
    之存摺、金融卡及密碼，被告先後供述不一。其於警詢中供
    稱：「…我是上網而對方說要幫我辦理貸款，對方自稱是代
    書，說有認識第一銀行中壢分行的經理（郭國立）說可以幫
    我辦貸款…」云云（見警卷(一)第2 頁）；於本院準備程序時
    供稱：「…對方電話中說他是第一銀行桃園分行的經理，可
    以幫助我借錢…」云云（見本院卷第13頁）；於本院審理時
    則供稱：「…他自稱說他是代書，可以辦理貸款，他說他跟
    第一銀行桃園分行（後又改稱中壢分行）內線有配合，可以
    幫我辦貸款…」云云（見本院卷第26頁）；旋又翻異前詞稱
    ：「（你在本院準備程序中說，與你聯絡的人，自稱是第一
    銀行桃園分行的經理，與今日說聯絡人是自稱代書，認識第
    一銀行中壢分行的，前後供述不一？）兩個都有聯絡，代書
    先聯絡問我說名字、狀況，經理再跟我聯絡說我的案件可以
    ，然後之後都是代書聯絡的。也是代書說要存摺、提款卡這
    些資料的。代書聯絡之後兩三天，經理就打電話聯絡我，說
    我的案件可以過，說要帳戶的原因，然後過兩三天，代書說
    要我寄帳戶資料，我就找丙○○借帳戶，丙○○說好，我就
    把這些資料寄給對方。」、「（跟你聯絡的人，是自稱第一
    銀行桃園分行的經理嗎？）對。他說他叫做郭國立。」、「
    （代書不是告訴你說，他認識第一銀行中壢分行的經理，為
    何後來聯絡的人自稱是第一銀行桃園分行的經理？）那是我
    剛剛講錯了。跟我聯絡的人是自稱第一銀行中壢分行的經理
    。」云云（見本院卷第27頁背面）。被告對於聯絡人之身分
    ，忽稱「代書」，忽稱「銀行經理」；貸款銀行忽稱「第一
    銀行桃園分行」，忽稱「第一銀行中壢分行」，是被告辯稱
    因辦理貸款而交付上開存摺、金融卡及密碼，是否屬實，已
    值啟疑。
  2.被告曾向國泰世華銀行、渣打國際商業銀行、香港上海匯豐
    銀行、台新銀行、中國信託商業銀行等金融機構辦理信用貸
    款等情，業據被告供述在卷，並有被告所提之財團法人金融
    聯合徵信中心當事人綜合信用報告足稽（置於本院卷證物袋
    內），足認被告對於向金融機構辦理貸款之經驗與知識豐富
    。且被告亦自承：「（你以前辦理貸款時，有無提供金融機
    構的往來證明或是信用狀況？）有。」、「（你提供的金融
    機構往來狀況，是長期的還是短期的？）大部分銀行都是要
    我印三個月的往來情況。」等語（見本院卷第26頁背面），
    然被告卻供稱：「（對方有無告訴你要進出幾次之後才可以
    辦理貸款？）對方說要一個禮拜的時間。」、「（為何對方
    說一個禮拜就可以了？）我不知道，我也沒有問。」云云（
    見本院卷第26頁背面）。如果被告送交上開臺中商業銀行、
    后里郵局帳戶之存摺、金融卡及密碼予「郭國立」，係為辦
    理貸款而製作金錢往來之交易記錄，以被告之豐富貸款經驗
    與知識，其明知一般銀行審核貸款人之信用狀況時，均要求
    貸款人提出金融帳戶3個月之交易記錄，於對方稱：有1個星
    期之交易記錄即可辦理貸款云云，對此顯然違背金融機構貸
    款程序之事項，豈有不啟疑，完全不詢問之理？
  3.又被告於98年11月26日向臺中商業銀行以電話掛失金融卡，
    但未掛失存摺等情，業據被告自白在卷（見本院卷第26頁背
    面至27頁），並有臺中商業銀行后里分行99年3 月24日中后
    里字第09903700068 號函附卷可稽（見本院卷第19頁）。雖
    被告辯稱：伊寄出存摺等資料後，對方沒有打電話告知是否
    收到，過了2、3天伊打電話去問，對方說正在處理中，又過
    了2、3天，伊再打電話去問，就沒有人接聽了，伊覺得很奇
    怪，所以我於98年11月26日向臺中商業銀行后里分行辦理金
    融卡掛失云云（見本院卷第26頁背面至27頁）。惟被告僅告
    知丙○○存摺遺失（金融卡未遺失），所以其向臺中商業銀
    行辦理掛失等情，亦據被告供述在卷，核與證人丙○○證述
    情節一致（見本院卷第24、27頁），足堪採信。倘被告係受
    騙而寄送上開臺中商業銀行、后里郵局帳戶之存摺、金融卡
    及密碼，嗣後既然發覺有異，況被告亦自承知道詐騙集團會
    收購存摺等語（見本院卷第27頁），則被告既已擔心自稱「
    郭國立」之男子將上開帳戶之存摺及提款卡作不法使用，何
    以不報警處理，並連同存摺一併掛失？又何須向丙○○謊稱
    存摺遺失，金融卡未遺失？是被告所辯顯與常情不符，不足
    採信。
  4.又被告將臺中商業銀行、后里郵局帳戶之存摺、金融卡及密
    碼寄交「郭國立」前，將上開2 帳戶內之餘額轉帳提領幾盡
    （臺中商業銀行帳戶無餘額、后里郵局帳戶僅餘28元），業
    據被告自白甚詳，並有上開交易明細表足憑。徵之被告將上
    開帳戶結清情形觀之，核與一般幫助他人犯罪之行為人將金
    融機關帳戶交由犯罪集團使用前，將帳戶金額提領至最低金
    額情形相符。
  5.另詐欺取財集團以他人帳戶供作款項出入之帳戶，通常會先
    取得帳戶所有人之同意才使用，否則一旦帳戶所有人辦理掛
    失，被害人所匯入之款項即遭凍結無法提領，而帳戶所有人
    反可輕易辦理補發存摺、變更印鑑及密碼，將款項提領一空
    ，衡以上情，犯罪集團當無甘冒此風險之理。是以，果若被
    告辯稱其所有上開帳戶資料乃係遭人竊取後遭冒用等情為真
    ，則持有上開帳戶資料之犯罪集團根本無法知悉帳戶所有人
    何時將辦理掛失止付，而被害人所匯入之款項是否可順利提
    領即處於不確定狀態，又豈需大費周章向他人詐欺取財後，
    要求被害人匯款至其等無法擔保確可領用之被告帳戶內，且
    分次提領該等詐欺取得之款項，而可能平白為帳戶申請使用
    人牟利之理。綜上，足證被告上開所辯，顯與事實不符，故
    丙○○所有上開臺中商業銀行、后里郵局之存摺、金融卡及
    密碼乃係被告自行提供予不詳之人任意使用無訛。
  (四)按刑法上之故意，分為直接故意（確定故意）與間接故意（
    不確定故意）。「行為人對於構成犯罪之事實，明知並有意
    使其發生者」為直接故意；「行為人對於構成犯罪之事實，
    預見其發生而其發生並不違背其本意者」為間接故意，刑法
    第13條第1項、第2項定有明文。衡諸現今社會常情，一般人
    至金融機關如銀行、郵局等開設帳戶使用，係極為方便容易
    且迅速之事，如有使用金融存款帳戶之正當用途，自以使用
    其本人或可信賴之親友申請之帳戶，最為便利安全，且若非
    具意圖以他人帳戶從事不法用途，並藉以逃避查緝，自無使
    用他人帳戶之理。是依一般人通常之知識、經驗，均應知任
    意提供自己帳戶予無信賴關係之他人使用，易致他人藉該帳
    戶取得不法犯罪所得，且欲以之隱匿帳戶內資金之實際取得
    人之身分；衡諸情理，被告係年滿27歲之成年人，且長期從
    事會計工作，對此自難諉為不知。而近年來詐欺取財之犯罪
    類型層出不窮，該等犯罪，多數均係利用他人帳戶作為詐欺
    所得財物之匯款帳戶，並經媒體廣為披載，被告縱使並不確
    知所提供之帳戶，係遭他人用以對被害人詐欺取財，亦無法
    確知取得帳戶之人係以何種方法於何時地為詐欺取財之具體
    內容，惟對於其所提供之上揭帳戶，將遭人作為詐欺取財犯
    行所得財物匯入及提領之工具使用，應有概括之認識，且可
    預見其發生，竟仍同意提供，顯對帳戶供他人取得不法犯罪
    所得之用，亦不違背其本意，且其無確信帳戶不至遭利用為
    犯罪之用，仍將帳戶提供他人，被告有基於幫助犯罪之不確
    定故意存在，應堪認定。
  (五)再按刑法上之幫助犯，係指以幫助之意思，對於正犯資以助
    力，而未參與實施犯罪之行為者而言。被告將丙○○所有之
    上開存摺、金融卡及密碼交付不詳姓名年籍之成年人，該不
    詳姓名年籍之成年人及其所屬詐騙集團之不詳成年成員持以
    實行詐欺取財，被告交付該存摺、印章、提款卡及密碼之行
    為，要屬犯罪構成要件以外之行為，本院復查無被告對於渠
    等所為犯行之實施，有何犯意聯絡或行為分擔之事實，則被
    告應屬以幫助他人實行犯罪行為之意思，參與構成要件以外
    之行為，為幫助犯。
  (六)綜上所述，被告所辯屬事後卸責之詞，不足採信。本案事證
    明確，被告犯行堪以認定。
二、查前述不詳姓名年籍之詐欺集團成員意圖為自己不法所有，
    基於詐欺取財之犯意聯絡，施行詐術騙取被害人曾振祥之金
    錢，其所為係犯刑法第339條第1項之詐欺取財罪。被告戊○○基於幫助之犯意，提供丙○○所有之存摺、金融卡及密碼
    ，幫助詐欺集團成員詐欺，參與施用詐術之構成要件以外之
    行為，核其所為，犯刑法第30條第1項、第339條第1 項詐欺
    取財罪之幫助犯。又前揭不詳人等所屬之詐欺集團成員就詐
    欺取財犯行，固有犯意聯絡及行為分擔，為共同正犯，惟幫
    助犯係從犯，從屬正犯而成立，刑法上既無「共同幫助」之
    情，當亦無「幫助共同」之可言（最高法院95年度台上字第
    6767號判決、司法院廳刑一字第1104號函亦同此見解）。
    再被告幫助他人犯詐欺罪，為幫助犯，應依刑法第30條第2
    項之規定減輕其刑。被告以提供上開存摺、金融卡及密碼給
    詐欺集團使用，使被害人己○○、丁○○、甲○○等人先後
    受該詐欺集團所騙，將款項匯入詐欺集團使用之上開帳戶，
    係以一個提供臺中商業銀行、后里郵局帳戶之存摺、金融卡
    及密碼之幫助行為，幫助該詐欺集團為3 個詐欺取財犯行，
    為想像競合犯，應依刑法第55條規定處斷。另公訴意旨雖未
    論及犯罪事實一、(三)部分之犯行，惟該部分與已起訴之部分
    為想像競合一罪之關係，本院自得就全部犯罪事實審判。爰
    審酌被告向友人丙○○騙取上開臺中商業銀行、后里郵局帳
    戶之存摺、金融卡及密碼，而後提供予他人詐欺取財使用，
    使丙○○橫遭訟累，詐欺集團犯罪難以查緝，無異助長不法
    ，因其行為導致被害人己○○、丁○○、甲○○等人共遭詐
    騙110012元，且未與被害人等人達成和解，並影響社會金融
    交易秩序，惟念其素行良好（臺灣高等法院被告前案紀錄表
    參照）、本身未實際參與本件詐欺取財之犯行，責難性較小
    等一切情狀，量處如主文所示之刑，並諭知易科罰金之折算
    標準，以示懲儆。
三、至於被告戊○○向其友人丙○○騙取上開臺中商業銀行、后
    里郵局帳戶之存摺、金融卡之行為，與本案係分屬被害人不
    同之2 行為。且幫助犯之成立，以正犯已實施犯罪行為為成
    立要件，是被告騙取丙○○之存摺、金融卡後，雖提供與詐
    欺集團使用，但詐欺集團倘未予使用，被告仍不構成犯罪，
    即本案被告幫助詐欺犯行之成立時間，係在詐欺集團向被害
    人施用詐術，被害人將款項匯入被告所提供之上開帳戶時，
    故被告所為上開2 行為，亦無部分合致或重疊，而應予評價
    為1 罪之情形，本院自不得就被告騙取丙○○所有之存摺、
    金融卡，是否另構成詐欺取財罪部分，予以審究。此部分宜
    由檢察官另行偵辦，併此敘明。
依刑事訴訟法第299條第1項前段，刑法第30條第1項、第2項、第
339條第1項、第55條、第41條第1項前段，刑法施行法第1條之1
，判決如主文。
本案經檢察官乙○○到庭執行職務
中    華    民    國    99    年    4     月    30    日
                  刑事第十二庭  審判長法  官  楊文廣
                                      法  官  周玉蘭
                                      法  官  劉敏芳
以上正本證明與原本無異。
如不服本判決應於收受判決後10日內向本院提出上訴書狀，並應
敘述具體理由；其未敘述上訴理由者，應於上訴期間屆滿後20日
內向本院補提理由書（均須按他造當事人之人數附繕本）「切勿
逕送上級法院」。
                                      書記官  陳靖騰
中    華    民    國    99    年    4     月    30    日
附錄論罪科刑法條
中華民國刑法第339條第1項：
意圖為自己或第三人不法之所有，以詐術使人將本人或第三人之
物交付者，處5年以下有期徒刑、拘役或科或併科1千元以下罰金

司法院資訊處製作；財團法人民間司法改革基金會備份。
